臺灣高等法院臺南分院刑事判決　　　　　　
　　　　　　　　　　　　　　　　93年度上訴字第813號　Ａ
上　訴　人
即　被　告　沈國民
選任辯護人　黃紹文　律師
　　　　　　徐美玉　律師
　　　　　　黃溫信　律師　
上　訴　人
即　被　告　張輝盛
選任辯護人　蔡碧仲　律師
　　　　　　陳俊卿　律師
上列上訴人因違反貪污治罪條例案件，不服臺灣台南地方法院九
十二年度訴字第一二九一號中華民國九十三年八月十日第一審判
決（起訴案號：臺灣台南地方法院檢察署九十一年度偵字第九五
九三號、九十三年度偵字第六四九五號），提起上訴，本院判決
如下：
    主  文
原判決關於沈國民、張輝盛部分撤銷。
沈國民依據法令從事公務之人員，經辦公共工程，收取回扣，處
有期徒刑拾伍年，褫奪公權伍年，所得財物新台幣貳仟肆佰柒拾
萬元應予追繳沒收，如全部或一部無法追繳時，以其財產抵償之
。
張輝盛無罪。
    事  實
一、沈國民自民國八十三年三月一日起至九十一年二月二十八日
    止，擔任台南縣○○鎮鎮長，負責綜理該鎮地方自治發展業
    務，係依法令從事於公務之人員。張輝盛為○○營造工程有
    限公司（下稱○○營造公司）負責人。於八十四年間○○鎮
    公所辦理○○零售市場新建工程之土木建築工程部分（以下
    簡稱○○工程）招標。沈國民見該土木建築工程部分預算金
    額高達新台幣（下同）二億三千八百五十五萬二千七百七十
    元，竟基於意圖藉經辦該公用工程收取回扣之犯意，在招標
    工程補充說明書訂定：「本工程合約付款辦法，甲方（指○
    ○鎮公所）因本工程款，係由標租店舖及攤租金收入支付，
    故如因租金尚未收入，或收入尚不足以付部分工程款時，乙
    方（指得標廠商）不得請領，且不得異議。」，「本工程如
    因甲方無法支付工程部分款時，乙方不得要求停工，若乙方
    藉故停工，則工期照計，倘逾期完工依工程合約第二十三條
    ，每過期一天扣除工程總價千分之一。」等顯不合理之工程
    付款方式及未付款時，廠商應自籌巨額款項完成工程之約定
    ，以違法契約綁標舞弊之方法，讓未得沈國民允諾之廠商望
    之怯步，不敢參與該工程之標價。張輝盛就該工程之招標，
    為符當時機關營繕工程及購置定製變賣財物稽察條例，凡營
    繕工程須有三家以上廠商之投標方得開標之規定，旋於八十
    四年三月間，透過原任職之○○營造工程有限公司（以下簡
    稱○○營造公司）負責人陳伯溫（己歿）之協助，由陳伯溫
    代為出面取得○○營造有限公司（以下簡稱○○營造公司）
    負責人蕭瑞敏、○○營造有限公司（以下簡稱○○營造公司
    ）負責人李雲、○○營造有限公司（下稱○○營造公司）總
    經理楊鴻鈞等人之同意，由其等負責之公司擔任○○工程之
    陪標廠商。且因○○工程押標金高達二千三百萬元，○○營
    造公司及張輝盛個人之財力均無法負擔，張輝盛併向陳伯溫
    請求為○○工程履約連帶保證人並代為籌措四家陪標廠商所
    需之押標金，經○○營造公司負責人陳伯溫之同意，由陳伯
    溫指示不知情之胞弟陳武庭，於八十四年三月十七日，自○
    ○營造公司設於○○區中小企業銀行○○分行○○○○○○
    ○○○○○六五號帳戶提領現金二千三百萬元，再於同日以
    陳武庭名義，分二筆金額各二千萬元及三百萬元，匯入張輝
    盛設於○○區中小企業銀行之○○○○○○○○○○○○號
    活儲帳戶，供○○營造公司作為購買押標金票據之用；陳伯
    溫另於八十四年三月十七日，自○○營造公司前開帳戶轉存
    三千五百萬元至不知情之堂姪陳逸松設於○○區中小企業銀
    行○○分行○○○○○○○○○○○○○號帳戶，再指示堂
    姪陳逸松於八十四年三月十八日，提領現金二千三百萬元，
    供○○營造公司購買押標金票據之用；陳伯溫復指示不知情
    之媳婦陳葉美惠向○○營造有限公司（以下簡稱○○營造公
    司）調借資金，由○○營造公司向往來之合作金庫○○支庫
    辦理短期借款，於八十四年三月十七日貸得二千一百萬元，
    隨即於同日自○○營造公司設於合作金庫○○支庫○○○○
    ○○號帳戶，分二筆金額各二千萬元及一百萬元匯入○○營
    造公司設於第一商業銀行○○○分行○○○○○○○○○○
    ○號帳戶，同日陳葉美惠則自其擔任負責人之○○營造有限
    公司（以下簡稱○○營造公司）設於泛亞銀行○○分行○○
    ○○○○○○○○○五號帳戶，匯款二百萬元至○○營造公
    司前揭帳戶，供○○營造公司購買押標金票據之用；另陳伯
    溫復指示媳婦陳葉美惠以○○營造公司名義向泛亞商業銀行
    ○○分行辦理房屋貸款，並向陳葉美惠之胞弟葉連成借款，
    再於八十四年三月十八日以陳武庭之子陳逸政之名義，分二
    筆金額各二千萬元及三百萬元，匯入○○營造公司負責人蕭
    瑞敏設於泛亞銀行○○分行○○○○○○○○○○○○號帳
    戶，作為○○營造公司購買押標金票據之資金來源。嗣○○
    工程於八十四年三月二十日辦理開標，○○鎮公所雖於招標
    期間共售出十四支標函，惟開標當日卻僅○○營造公司、○
    ○營造公司、○○營造公司及○○營造公司等四家圍標廠商
    參與投標，○○營造公司以二億三千八百萬元，與○○鎮鎮
    長沈國民核定之工程底價二億三千八百三十萬元，僅三十萬
    元之差距，順利得標。○○營造公司順利取得工程後，張輝
    盛為履行支付沈國民回扣之約定，於○○營造公司領得○○
    鎮公所交付之部分工程款後，接續自八十五年三月二十八日
    起至八十五年七月三十日止，計分八次簽發以張輝盛為發票
    人，支票號碼及面額各為○○○○○○○○○號，三百萬元
    、○○○○○○○○○號，二百五十萬元、○○○○○○○
    ○○號，三百萬元、○○○○○○○○○號，三十萬元、○
    ○○○○○○○○號，七百萬元、○○○○○○○○○號，
    二百五十萬元、○○○○○○○○○號，一百四十萬元及○
    ○○○○○○○○號，五百萬元，合計二千四百七十萬元之
    支票予沈國民收受，沈國民為隱匿不法所得，竟利用渠當時
    鎮長座車司機歐江設於華南商業銀行○○分行○○○○○
    ○○○○○○三號帳戶作為洗錢帳戶，指使歐江分別將前
    揭八張支票存入該帳戶內，再依沈國民指示，提領現金或以
    轉帳方式取得款項交予沈國民悉數花用。
二、案經法務部調查局台南縣調查站報請台灣台南地方法院檢察
    署檢察官偵查起訴。
    理  由                                                                
壹、有罪部分：                                                            
一、訊據被告沈國民固供認：伊自八十三年三月一日起至九十一
    年二月二十八日止，擔任台南縣○○鎮鎮長。○○鎮公所於
    八十四年間興辦○○工程，其中土木建築工程部分預算金額
    二億三千八百五十五萬二千七百七十元。伊核定之工程底價
    為二億三千八百三十萬元，押標金計二千三百萬元。該工程
    於八十四年三月二十日辦理開標作業，招標期間共售出十四
    支標函，實際參與投標廠商，計有○○營造公司、○○營造
    公司、○○營造公司及○○營造公司。○○營造公司以二億
    三千八百萬元得標○○工程，與工程底價差距三十萬元得標
    。又張輝盛自八十五年三月二十八日起至八十五年七月三十
    日止，簽發支票號碼及面額各為○○○○○○○○○號，三
    百萬元、○○○○○○○○○號，二百五十萬元、○○○○
    ○○○○○號，三百萬元、○○○○○○○○○號，三十萬
    元、○○○○○○○○○號，七百萬元、○○○○○○○○
    ○號，二百五十萬元、○○○○○○○○○號，一百四十萬
    元及○○○○○○○○○號，五百萬元，合計二千四百七十
    萬元之支票八紙交伊收受後，均存入歐江設於華南商業銀
    行○○分行○○○○○○○○○○○○號帳戶兌領，該歐
    江的帳戶，實際係由伊使用等情。惟矢口否認犯行，辯稱：
    招標工程補充合約書雖規定：「本工程合約付款辦法，甲方
    （指○○鎮公所）因本工程款，係由標租店舖及攤租金收入
    支付，故如因租金尚未收入，或收入尚不足以付部分工程款
    時，乙方（指得標廠商）不得請領，且不得異議。」，「本
    工程如因甲方無法支付工程部分款時，乙方不得要求停工，
    若乙方藉故停工，則工期照計，倘逾期完工依工程合約第二
    十三條，每過期一天扣除工程總價千分之一。」等文義，但
    係承辦人員徐瑞鵬所辦理，與被告沈國民無關。為確保工程
    款不會給付遲延，在公共工程招標中，常有遲延付款免責之
    規定，如國立○○藝術學院音樂教室新建工程，第九條即載
    明如逢年度結束須辦理預算保留或跨年度預算尚未撥下，因
    而遲延領款時，廠商不得異議。」可見在公部門發包工程中
    ，對廠商保留之規定，乃普遍正常。被告沈國民除有鉅款入
    歐江帳戶，另有鉅款入洪櫻芬帳戶，原判決割裂認定，標
    準矛盾。張輝盛簽發於八十五年三月二十七日期，金額二千
    一百四十七萬六千元之支票，係出於八十五年二月二十七日
    領用支票簿，同年三月二十八日期三百元支票係出於八十四
    年十二月二十二日領用之支票簿，二者時間相差甚遠等語。
二、訊據被告張輝盛，供稱伊係○○公司負責人，於八十四年三
    月二十日以低於底價三十萬元之二億三千八百萬元得標○○
    鎮公所○○工程，並由陳伯溫為○○工程履約連帶保人。又
    自八十五年三月二十八日起至八十五年七月三十日止，簽發
    支票號碼及面額各為○○○○○○○○○號，三百萬元、○
    ○○○○○○○○號，二百五十萬元、○○○○○○○○○
    號，三百萬元、○○○○○○○○○號，三十萬元、○○○
    ○○○○○○號，七百萬元、○○○○○○○○○號，二百
    五十萬元、○○○○○○○○○號，一百四十萬元及○○○
    ○○○○○○號，五百萬元，合計二千四百七十萬元之支票
    八紙交予沈國民收受之事實。惟矢口否認犯行，辯稱：伊承
    作○○鎮○○的工程，○○營造確實有匯二千三百萬元到伊
    的帳戶內，但那是陳武庭還伊錢，上開八張支票交給沈國發
    及沈國賢，那是簽賭六合彩輸的，後來為何會轉給沈國民，
    並且存入他的司機歐江的帳戶，伊不清楚。沈國民沒有洩
    漏底價給伊，為何伊投標金額與底價只差三十萬元，亦不清
    楚。其他三家廠商來投標，伊事先並不清楚，並沒有找人參
    與圍標、陪標之事，更無交付沈國民工程回扣，如果是工程
    賄款，那當時○○鎮的大小工程幾乎都是伊承作，伊公司就
    不會倒掉云云。其辯護人則以：張輝盛未授意或聯絡○○營
    造公司、○○營造公司、○○營造公司等廠商參與圍標或陪
    標。民選首長大都不諳工程發包作業，核定底價時，悉由預
    算金額小幅刪減，故預算金額與核定底價，一般而言相當接
    近，有經驗之廠商由預算、保證金之金額也可推估底價，○
    ○公司以二億三千八百萬元得標○○鎮公所○○工程，係出
    於核算成本後決定，尚不得以張輝盛投標之金額僅低於底價
    三十萬元，而推定沈國民洩漏○○工程底價予張輝盛。存入
    華南銀行○○分行歐江帳號○○○○○○○○○○○○之
    張輝盛簽發之支票八紙，並非賄款，係共同被告沈國民代為
    保證被告張輝盛之六合彩賭博債務。蓋本件○○工程之發包
    日期為八十四年三月二十日，完工日期為八十五年六月三十
    日，驗收日期為八十五年七月十七日，複驗日期為八十五年
    九月三日，全部驗收合格日期為八十五年九月十四日，故實
    際工程款給付時間，並無延誤。依通常經驗法則，苟系爭八
    紙支票為被告張輝盛交付沈國民之賄款，則被告張輝盛既於
    八十四年八月起至八十五年三月二十七日已陸續領取工程款
    達一億四千五百四十三萬零三百四十七元，為何前均未見有
    交付賄款之情形，再苟係確為賄款，被告張輝盛至愚亦不可
    能逕開立自己名義之支票給付，前揭八張支票金額係簽賭六
    合彩之賭金。張輝盛向沈國賢、沈國發（與沈國民係兄弟）
    簽賭六合彩致有賭金往來，尚有已兌現之金額二千一百四十
    七萬六千元之支票及未兌現之支票十三張可參，且因積欠賭
    金，而將與黃清彰共有之土地出讓與沈國賢、沈國發之事實
    ，亦經證人辜玲莉、黃清彰、方世輝到庭結證屬實，並有協
    議書一紙可佐。益見歐江帳戶兌現之支票二千四百七十萬
    元，確係賭博債務，而與本件工程無關云云。
三、經查：                                                                
    (一)被告沈國民自八十三年三月一日起至九十一年二月二十八
      日止，擔任台南縣○○鎮鎮長，負責綜理該鎮地方自治發
      展業務，係依法令從事於公務之人員。○○鎮公所於八十
      四年間興辦○○工程，其中土木建築工程部分預算金額二
      億三千八百五十五萬二千七百七十元。由沈國民核定工程
      底價為二億三千八百三十萬元，押標金計二千三百萬元。
      該工程於八十四年三月二十日辦理開標作業，招標期間共
      售出十四支標函，實際參與投標廠商，計有○○營造公司
      、○○營造公司、○○營造公司及○○營造公司。○○營
      造公司以二億三千八百萬元得標○○工程，與工程底價差
      距三十萬元得標。又張輝盛自八十五年三月二十八日起至
      八十五年七月三十日止，簽發支票號碼及面額各為○○○
      ○○○○○○號，三百萬元、○○○○○○○○○號，二
      百五十萬元、○○○○○○○○○號，三百萬元、○○○
      ○○○○○○號，三十萬元、○○○○○○○○○號，七
      百萬元、○○○○○○○○○號，二百五十萬元、○○○
      ○○○○○○號，一百四十萬元及○○○○○○○○○號
      ，五百萬元，合計二千四百七十萬元之支票八紙，經沈國
      民收執後，存入歐江設於華南商業銀行○○分行○○○
      ○○○○○○○○○號帳戶兌領，該歐江的帳戶，實際
      係由沈國民使用等事實，分據被告沈國民、張輝盛自白在
      卷。核與歐江於原審證述：伊設於華南商業銀行○○分
      行○○○○○○○○○○○○號帳戶，於八十五年三月二
      十八日借給沈國民出入住來私人金錢使用等語（見原審卷
      第三宗第一四二頁），情節相符。並有○○鎮公所九十三
      年三月十日所政字第○○○○○○○○○○號函附沈國民
      擔任○○鎮長之任期及鎮長職掌一份（見原審卷第一宗第
      二０八至二一五頁）、○○鎮○○零售市場土木新建工程
      合約一卷（台南縣調查站扣押，外放）、華南商業銀行○
      ○分行○○○○○○○○○○○○號帳戶存款往來明細一
      份（內含支票影本八張，見台灣台南地方法院檢察署九十
      一年他字第七六一號卷第一九至三四頁、台南縣調查站卷
      第一三六頁）可佐，此部分被告沈國民、張輝盛之自白，
      核與事實相符，自可採信。則被告沈國民係依法令從事公
      務之人員，在其任期內經辦○○工程，由張輝盛經營之○
      ○營造公司以低於底價三十萬元之二億三千八百萬元得標
      承作，在該工程施作期間，曾收受張輝盛簽發金額共計二
      千四百七十萬元之支票八張，存入借用之歐江華南商業
      銀行○○分行○○○○○○○○○○○○號帳戶兌領情事
      ，即可認定。
    (二)○○鎮○○工程補充說明書訂定：「本工程合約付款辦法
      ，甲方（指○○鎮公所）因本工程款，係由標租店舖及攤
      租金收入支付，故如因租金尚未收入，或收入尚不足以付
      部分工程款時，乙方（指得標廠商）不得請領，且不得異
      議。」，「本工程如因甲方無法支付工程部分款時，乙方
      不得要求停工，若乙方藉故停工，則工期照計，倘逾期完
      工依工程合約第二十三條，每過期一天扣除工程總價千分
      之一。」等文義（見原審證物卷第一頁至二頁），為被告
      沈國民所是認，並有該補充說明書附○○零售市場土木新
      建工程合約卷可參。被告沈國民於原審審理分離調查證據
      時以證人身分結證稱：該付款條件對廠商不利，且工程係
      預備以預收攤位權利金及工程完工後，四周樓房出租可收
      取之權利金支付工程款，工程招標時，僅預租二百四十個
      攤位，實際收到權利金約一億二千餘萬元，尚有規劃之四
      、五十個攤位未出租，每一攤位預租金為五十萬元，當時
      鎮公所亦無把握可收足權利金支付工程款等語（見原審卷
      第三宗第二二至二四頁）。此一付款方式，在○○鎮公所
      尚未籌足工程款財源時，足以令未得沈國民允諾，一般欲
      正常競標之廠商望之怯步，不敢參與該工程之競價。參以
      證人即○○營造公司負責人蕭瑞敏證稱：伊於八十四年間
      從事營造業，標過公家的工程，差不多五十件左右，標工
      程要看契約書，契約書如果有註明工程款未付時，仍須將
      工程繼續完工，要先衡量公司的資金能力，如果資金夠，
      也不會去做，因為這樣很冒險，承辦公家機關的工程，無
      遇到工程款未付時，仍要繼續完工的情形等詞（見原審卷
      第三宗第一０九至一一０頁）；證人即○○營造公司負責
      人李雲證稱：伊自五十年間起從事營造業迄今，都是標公
      家的工程，標的件數有千千萬萬件，沒有辦法算，標工程
      有契約，契約內若記載工程款未能給付，仍須繼續興建完
      工，不可能去投標，因為工程款不能付，怎麼可以要繼續
      完工，沒有這種事，伊標那麼多工程，也沒有遇到這種契
      約等情（見原審卷第三宗第一一六至一一七頁）；證人即
      ○○營造公司總經理楊鴻鈞證稱：伊自六十六、七年間起
      從事營造業迄今，標過五十幾件公家的工程，如果有工程
      款不能按時給付，工程仍須繼續完工，不能停工的約定，
      要看利潤好不好才定是否投標，若公司承作○○工程，○
      ○鎮公所未能付款，雖可以完工，但資金來源，要向銀行
      抵押借款。而一般營造，工程利潤約百分之六、七左右，
      然八十四年間銀行的抵押借款年利率百分之八、九左右云
      云（見原審卷第三宗第一三七至一三九頁）。依證人蕭瑞
      敏、李雲、楊鴻鈞等人數十年來，從事公家營造工程招標
      承作之親身經驗，就上開○○工程補充說明書所訂定之付
      款條件，蕭瑞敏、李雲直言不可能去競標承作，楊鴻鈞亦
      因工程利潤少於銀行押借款之利息，亦不可能參加投標（
      雖○○營造公司、○○營造公司、○○營造公司均參與本
      件之投標，惟係陪標性質，無得標之可能，詳後所述），
      均符常情。故有招標期間共售出十四支標函，實際參與投
      標廠商，計有○○營造公司、○○營造公司、○○營造公
      司及○○營造公司情事。
   (三)經本院向○○鎮公所函查，經其函復稱：「．．．二、本
     所僅於八十年至八十一年間預收攤位權利金共一億一千七
     百五十萬元，至該土木建工程招標前至八十四年三月二十
     日止，前共預收上述金額。三、本所將該案店舖、攤位標
     租辦法及標租底價，提交代表會審議，並於八十四年六月
     二十八日通過後，始研擬辦理該標租案，該項工程截至驗
     收日八十五年十月二十九日實收二億九千五百五十三萬八
     千零五十元，全部舖、攤位標租出去預計可收六億六千一
     百萬元。」有該所94年3月21日○○公字第0000000000號函
     附本院卷可憑。則本件總工程款二億三千八百萬元，於開
     標時僅籌得一億一千七百五十萬元，尚不到工程款二分之
     一，則廠商若非與主事者之被告沈國民有私人關係，得其
     保證，焉敢投標？且於開標簽約後三個月才送鎮代會審核
     通過，始積極辦理標租案，設若得標廠商與鎮長關係不佳
     ，被告沈國民是否怠於辦理標租案，任意拖延給工程款，
     使廠商無以為繼，難以竣工？蓋綁標有很多種，規格標固
     屬一種，而本件付款方式，難免予人脅迫之感，而使人不
     敢冒險投標，而達綁標效果，也是一種綁標。
   (四)被告沈國民雖辯稱國立○○藝術學院音樂教室新建工程，
     亦有類似規定，惟查國立○○藝術學院音樂教室新建工程
     第九條係規定：「如逢年度結束須辦理預算保留或跨年度
     預算尚未撥下，因而遲延領款時，廠商不得異議。」係公
     機關有年度預算之機制，需配合辦理，並未規定作工可以
     遲付工程款，○○鎮公所八十一年招標公告亦載明補助款
     、工程款均「依規定給付」，並未規定可以遲付工程款，
     該二契約與本件均不同，不可相提並論。則被告沈國民前
     揭○○工程補充說明書訂定之付款方式，乃以契約綁標之
     違法行為，以確保已得沈國民屬意之張輝盛經營之○○營
     造公司承作該○○工程，亦洵可認定。
   (五)被告沈國民又稱；招標說明書雖有上開文義，但係承辦人
     員徐瑞鵬所辦理，與被告沈國民無關。但被告沈國民為該
     案行政主管，仍應對之負責。
   (六)被告沈國民、張輝盛又辯稱：張輝盛簽發於八十五年三月
     二十七日期，金額二千一百四十七萬六千元之支票，係出
     於八十五年二月二十七日領用支票簿，同年三月二十八日
     期三百元支票係出於八十四年十二月二十二日領用之支票
     簿，二者時間相差甚遠，故有可能為賭債等語。惟查：被
     告沈國民既分別用歐江、方世輝、洪櫻芬帳戶出入，其
     自有各設定之用法，方世輝帳戶係用於賭金出入，為證人
     沈國發、沈國賢供明（詳後述），洪櫻芬之帳戶雖未據被
     告沈國民供明作何用途，惟可得而知應與歐江帳戶用途
     有別，則歐江帳戶內八張支票金額恰為本件工程款之十
     分之一，與民間回扣約一成或二成之陃習相稱，自堪認係
     本件工程款之回扣，與洪櫻芬之帳戶無關。張輝盛之辯護
     人主張被告沈國民曾匯付一百一十萬元給張輝盛，如有拿
     回扣，如何能再給張輝盛一百一十萬元等語。惟查如被告
     張輝盛所述，被告沈國民與被告張輝盛往來各張支票之目
     的均不同，則被告沈國民匯付一百一十萬元予被告張輝盛
     ，應有其他異於回扣之目的，況依被告二人所述，張輝盛
     所開支票多為遠期支票，不可因日期斷定支票之性質，則
     縱在本件認為回扣之八張支票期間，被告沈國民有匯款一
     百一十萬元給張輝盛，亦不足認定該八張支票非回扣。
   (七)○○鎮○○工程底價經沈國民核定為二億三千八百三十萬
     元，押標金為二千三百萬元，業據被告沈國民、張輝盛供
     明在卷，並有底價單一紙可佐（見台南縣調查站卷第一三
     四頁）。依當時有效之機關營繕工程及購置定製變賣財物
     稽察條例（八十八年六月二日廢止）第十一條規定須有三
     家以上廠商之投標。雖本件○○工程參與投標廠商計有○
     ○營造公司、○○營造公司、○○營造公司、○○營造公
     司等四家，形式上符三家以上廠商之投標而得開標之規定
     。然查：
      (1)證人陳武庭原審審理時證稱：伊於八十四年間任職○○
        公司經理，董事長係伊胞兄陳伯溫，於八十四年三月十
        七日以伊名義匯入二筆金額分別為三百萬元、二千萬元
        之款項至張輝盛設於華南銀行○○分行○○○○０００
        四六七五六號帳戶，係陳伯溫與張輝盛往來，由○○公
        司職員以伊名義匯款等語。又陳武庭受陳伯溫指示，於
        八十四年三月十七日，自○○公司設於○○區中小企業
        銀行○○分行○○○○○○○○○○○○○號帳戶提領
        現金二千三百萬元，再於同日以陳武庭名義，分二筆金
        額各二千萬元及三百萬元，匯入張輝盛設於○○區中小
        企業銀行之○○○○○○○○○○○○號活儲帳戶，供
        ○○營造公司作為購買押標金票據之用，並有前開銀行
        往來明細資料、匯票二紙可佐（見台南縣調查站卷第一
        九四頁、第七七頁、第十七頁）。則前揭款項，被告張
        輝盛辯稱：係陳武庭還伊錢云云，顯屬無據，無可採信
        。應認係陳伯溫為張輝盛經營之○○營造公司籌備標取
        ○○工程之押標金。
      (2)證人蕭瑞敏原審審理時證稱：伊於檢察官偵訊時說，因
        同業而認識○○營造公司負責人陳伯溫，於八十四年三
        月間，陳伯溫打電話給伊說○○鎮有一件工程，要借用
        ○○公司名義去圍標，押標金二千三百萬元，陳伯溫會
        處理，伊同意借牌給陳伯溫去圍標，押標金二千三百萬
        是陳伯溫的媳婦陳葉美惠去籌湊，匯入伊○○公司泛亞
        銀行○○分行帳戶內，再由該帳戶內支付押標金二千三
        百萬元。陳伯溫叫伊以郵購投標單，投標金額陳伯溫叫
        伊寫二億四千三百萬元，投標單因時間太久，忘了是自
        己或叫公司的人寫的。○○公司沒有意願要承攬○○零
        售市場新建工程，是陳伯溫叫伊借牌給他去圍標而已。
        陳伯溫說是陪標而已，所以知道不會由○○公司得標。
        押標金二千三百萬元忘了係何人去領回，但領回後還陳
        葉美惠。○○營造公司並未投標○○鎮○○零售市場新
        建土木工程，當時是陳伯溫向伊借牌，伊提供○○公司
        前開帳戶、空白提款單、公司印章、存摺予陳伯溫，卷
        附○○公司標單上之工程名稱及標價總額均非由伊填寫
        ，○○公司帳戶內匯入及匯出二千三百萬元亦均不是伊
        辦的等語（見原審卷第三宗第一０五頁至一０八頁）。
        而陳葉美惠以○○營造公司名義向泛亞商業銀行○○分
        行辦理房屋貸款連同其胞弟葉連成借款，再由陳逸政分
        二筆金額各二千萬元及三百萬元，匯入○○營造公司負
        責人蕭瑞敏設於泛亞銀行○○分行○○○○○○○○○
        八九四號帳戶，作為○○營造公司購買押標金票據之資
        金，並有前開帳號往來明細，匯款單二紙可佐（見台灣
        台南地方法院檢察署九十二年度偵字第六四九五號卷第
        一四七頁、第一五二頁）。亦可認○○公司僅係因陳伯
        溫之央求，提供公司名義作為○○鎮○○工程之陪標。
      (3)證人李雲原審審理時證稱：○○營造公司第一銀行○○
        ○分行○○○○○○○○○○○帳戶，於八十四年三月
        十四日交易明細表所示自陳葉美惠泛亞銀行帳戶轉入○
        ○公司二百萬元，是向陳伯溫借來繳納押標金的；另二
        千一百萬元是向○○營造公司借得，未得標後，二千三
        百萬元全部匯至○○公司，伊不知為何向陳伯溫所借之
        二百萬元，為何匯還○○公司；○○公司當時資力不佳
        ，根本無能力湊出二千三百萬元；伊曾投標過無數的公
        家工程，從未見過如本件○○零售市場新建土木工程般
        付款條件，依此條件，伊絕不會去投標等語（見原審卷
        第三宗第一一四頁至一一八頁）。顯見○○公司根本無
        意承作本件工程，亦無能力承作本件工程，其縱有參與
        投標，亦僅陪標而己。如其得標，則根本無能力返還向
        ○○營造公司及陳伯溫所借之押標金二千三百萬元。又
        其購買押標金票據之資金，至少有二百萬元係來自陳伯
        溫，而該二百萬元，嗣後匯至○○公司帳戶，未還予陳
        伯溫，亦可確定。證人即○○營造公司負責人吳瑞峰證
        稱：○○公司先前即曾向○○營造借用工程押標金，本
        件二千一百萬元係○○營造公司負責人李雲向伊調借，
        投標之用云云。惟其於交互詰問中，陳稱：李雲借款當
        時有表明是要當押標金使用，先前○○公司向○○公司
        借用押標金金額約一、二百萬元，有時達二、三百萬元
        ，本件金額最大。借予○○公司之資金是○○公司向合
        作金庫辦理短期貸款而來。然檢察官為之詰問：「如果
        ○○得標，可否馬上還你錢？」，答：「他要想辦法馬
        上還我」；問：「○○如果得標無法立即還錢，你如何
        還錢給合庫？」，答：「不會有這種情形。」；問：「
        為什麼？」，答：「因為好幾次都是他一開完標，○○
        就把借的押標金還給我。」（見原審卷第三宗第六八至
        六九頁、第七二至七三頁），顯然吳瑞峰對○○公司不
        會得標，深具信心。又證稱：伊有二、三十年投標工程
        之經驗，○○公司係甲級營造公司，參與投標之工程很
        多，從未遇過契約約定工程款未能給付，仍須繼續施工
        完成之情形，如有此種約定，伊不會投標，因為太冒險
        了，如果領不到錢，伊就垮了等語（見原審卷第三宗第
        七六頁至七七頁）。參照前揭○○營造公司負責人李雲
        之證詞，○○公司根本無意承作本件工程，且無能力湊
        足二千三百萬元押標金，而吳瑞峰竟以○○營造公司向
        合作金庫辦理利率甚高之短期貸款，再轉借予○○公司
        充工程押標金，顯見吳瑞峰當時明知○○公司根本不會
        得標，僅係陪標而己，開標後，即可取回押標金，故而
        同意代為籌措資金。證人陳葉美惠即陳伯溫媳婦、○○
        營造有限公司負責人偵訊時結證稱：：於八十四年三月
        間，伊公公陳伯溫有叫伊調錢給○○，金額日期忘記了
        ，僅就剛才調查人員提示給看的，才想起○○公司設在
        泛亞○○分行之帳戶提出一千萬元給伊弟弟葉連成，另
        提三百萬給○○公司，這些皆是伊處理之資金流向，當
        時皆是當日我公公囑咐處理。見台灣台南地方法院檢察
        署九十一年度偵字第九五九三號卷一一八至一一九頁）
        ；復原審證稱：○○營造公司於八十四年三月十七日從
        泛亞銀行○○分行○○○○○○○○○○○○號帳戶匯
        款二百萬元到○○營造公司第一銀行南○○分行帳戶，
        係依伊公公陳伯溫之指示匯款等語（見原審卷第三宗第
        七八頁至七九頁）。○○營造公司於八十四年三月十七
        日向往來之合作金庫○○支庫辦理短期借款，並貸得二
        千一百萬元，並於同日自設於合作金庫○○支庫○○○
        ○○○號帳戶，分二筆金額各二千萬元及一百萬元匯入
        ○○營造公司設於第一商業銀行南○○分行○○○○○
        ○○○○○○號帳戶。陳葉美惠於八十四年三月十七日
        自其擔任負責人之○○營造公司設於泛亞銀行○○分行
        ○○○○○○○○○○○○號帳戶，匯款二百萬元至○
        ○營造公司前揭帳戶，連同前述○○營造公司匯入二千
        一百萬元，合計二千三百萬元，供○○營造公司購買押
        標金票據之用，亦有匯款單二紙、存摺存款明細一紙、
        活期存期明細表一紙、匯款單一紙可憑（見台灣台南地
        方法院檢察署九十二年度偵字第六四九五號卷第一二一
        頁、第一三一頁、第一三四頁、第一０六頁）。是可認
        ○○營造公司無意亦無能力承作○○鎮○○工程，僅係
        自陳伯溫及吳瑞峰處調得押標金二千三百萬元，作為○
        ○鎮○○工程之陪標廠商，亦可認定。
      (4)證人楊鴻鈞原審審理結證稱：伊確有於九十二年七月二
        十三日偵查中檢察官訊問時陳稱：「陳伯溫向伊借用○
        ○公司牌照去投標，標單是陳伯溫叫他公司的人寫的；
        當時知道陳伯溫是要圍標，不會讓○○公司得標，所以
        才把牌借給陳伯溫」，當時所述實在。卷附○○公司標
        單上之工程名稱、投標總額均不是伊寫的，是由陳伯溫
        決定的，押標金二千餘萬元也是陳伯溫提供的，由陳逸
        松前開帳戶匯至○○公司帳戶內等語（見原審卷第三宗
        第一三０至一三三頁）。證人陳逸松（陳伯溫之堂侄）
        偵訊時結證稱：○○公司是伊父親三兄弟合夥出資共同
        經營。○○公司設在○○區中小企銀○○分行之帳戶於
        八十四年三月十七日，領出三千五百萬元現金，當日存
        入該分行伊的帳戶內，於八十四年三月十八又自伊帳戶
        領出二千三百萬元現金，於八十四年三月二十又存入伊
        該帳戶二千三百萬元現金，於八十四年三月二十一日又
        自伊帳戶轉二千三百萬元至○○○○分行帳戶內，伊當
        時在中小企銀○○分行任職員，是陳伯溫透過伊帳戶來
        處理這些資金出入，但不知陳伯溫的用途。（見台灣台
        南地方法院檢察署九十一年度偵字第九五九三號卷第一
        二二至一二三頁）原審審理時復證稱：伊在○○區中小
        企銀○○分行○○○○○○號帳戶於八十四年三月十八
        日支出現金二千三百萬元，同年月二十日由○○公司帳
        戶匯回二千三百萬元，該筆二千三百萬元係伊伯父陳伯
        溫叫伊轉帳的等語。而陳伯溫於八十四年三月十七日，
        自○○營造公司前開帳戶轉存三千五百萬元至陳逸松設
        於○○區中小企業銀行○○分行○○○○○○○○○○
        ○○○號帳戶，並於八十四年三月十八日指示陳逸松提
        領部分現金二千三百萬元，供○○營造公司購買押標金
        票據之用，並有上開帳戶往來明細可參（見台南縣調查
        站卷第一九四頁、第一九五頁）。而楊鴻鈞本對○○工
        程本無參與投標之意，如前所述，是係陳伯溫徵得○○
        營造公司總經理楊鴻鈞之同意，以○○營造公司為陪標
        廠商，並代為籌措押標金可認。
      (5)被告張輝盛供認：伊標得○○工程後，工程履約之保證
        人係陳伯溫等語（見原審卷第三宗第三０三頁）。並有
        保證書一紙附工程合約書可參。顯見張輝盛與陳伯溫交
        情匪淺。而依前開證人楊鴻鈞、證人蕭瑞敏之證述，○
        ○營造公司、○○營造公司均係借牌予陳伯溫陪標本件
        工程，另依證人李雲、陳葉美惠之證述，陳伯溫指示陳
        葉美惠匯款二百萬元至○○營造公司時，表明係欲供押
        標金之用，亦是陪標。陳伯溫既大費周章，向○○、○
        ○公司借牌投標工程，並覓○○公司陪標，自無不告知
        張輝盛之理。被告張輝盛所辯不知圍標或陪標情事，自
        無可採。
      (6)綜上所述，本件工程開標前共售出十四支標函，張輝盛
        經由陳伯溫運作其中三家廠商陪標，能有有把握順利得
        標，關鍵在於前述售出之標單中，附寄關於付款條件之
        補充說明。益證被告沈國民前揭○○工程以契約綁標舞
        弊之違法行為，用以確保張輝盛經營之○○營造公司得
        標承作情事。
   (八)華南商業銀行○○分行歐江名義申請之○○○○○○○
     ○○○○○號帳號，自八十五年三月二十八日起，即由被
     告沈國民使用，業據沈國民供認在卷，核與歐江證述情
     節相符，如同前述。被告沈國民係○○鎮鎮長，屬有相當
     社會閱歷之人，當知向金融機構申請帳戶使用，無須繳納
     任何費用，且手續簡便；亦知銀行金融機構之存摺、印章
     ，乃個人與行庫往來之憑據，對於自己金融機構帳戶所使
     用之存摺、印章，均慎重保管之，惟恐稍有疏失造成自己
     金錢難以彌補之損失；更知錢不露白，以免他人覬覦，致
     己身遭受不測。被告沈國民若有使用銀行帳戶必要，不自
     為申請，反借用司機歐江帳戶使用，其動機已啟人疑竇
     。雖被告沈國民辯稱：因為歐江是伊司機，載伊上下班
     ，才請他幫忙去銀行領錢，所以用他的帳戶云云。惟沈國
     民陳稱：伊於八十五年三月至七月間，分別有華南銀行、
     第一銀行、郵局等三個金融帳戶，但都很少用等語（見本
     院卷第三宗第二八頁）。再華南商業銀行○○分行歐江
     名義申請之○○○○○○○○○○○○號帳號，自八十五
     年三月二十八日起至同年七月三十日止，沈國民借用後，
     該帳戶金錢出入情形分別為：八十五年三月二十八日存入
     三百萬元、八十五年四月六日提領三百萬元、八十五年五
     月八日存入二百五十萬元、八十五年五月八日提領一百三
     十萬元、八十五年五月十日提領一百萬元、八十五年五月
     十三日提領二十萬元、八十五年五月三十日存入三百萬元
     、八十五年五月三十一日提領三百萬元、八十五年六月三
     日存入三十萬元、八十五年六月十四日提領二十萬七千元
     、八十五年六月十九日二次提領分別三萬元及一萬元、八
     十五年六月二十一日存入八百八十萬元、八十五年六月二
     十一日提領六十萬元、八十五年六二十四日存入四百五十
     萬元、八十五年六月二十四日提領一百二十五萬元、八十
     五年六月二十五日分二次提領各三百一十萬元及一百一十
     萬元、八十五年六月二十六日提領三百萬元、八十五年六
     月二十九日分二次提領各五十萬元及一百八十萬元、八十
     五年七月八日存入七百萬元、八十五年七月九日存入九十
     四萬元、八十五年七月九日提領五百二十五萬元、八十五
     年七月十二日存入二百五十萬元、八十五年七月十五日分
     二次提領各二百三十萬元及五百萬元、八十五年七月十五
     日存入一十一萬元、八十五年七月十六日二次存入各二百
     五十萬元及七百萬元、八十五年七月十七日提領四百二十
     萬元、八十五年七月十八日存入三百萬元、八十五年七月
     二十日存入一百四十萬元、八十五年七月二十二日提領一
     百萬元、八十五年七月二十三日存入二百九十萬元、八十
     五年七月二十五日提領一百六十萬元、八十五年七月二十
     九日提領一千萬元、八十五年七月三十日存入五百萬元等
     ，有華南商業銀行九十三年四月七日九三華字第五八號函
     送之存款往來明細可參（見原審卷第二宗第五十九頁、第
     六二頁至六三頁）。前揭期日該帳戶內資金往來密集，與
     被告沈國民自承其名義之金融帳戶資料鮮少進出使用情形
     有異。且進出金額頗巨，非一般日常生活所必須之處理，
     自非沈國民上述：使用歐江帳戶，係因歐江是伊司機
     ，請他幫忙去銀行領錢之便一詞所得置辯。被告沈國民有
     己身金融帳戶，竟不使用，借用他人帳戶為巨額款項進出
     ，無畏金錢損失或己身不測之風險，應認係該帳戶內進出
     之款項或使用，非屬正當之途，不便為他人道，並避免他
     人查知之故，堪可認定。
   (九)被告張輝盛自八十五年三月二十八日起至八十五年七月三
     十日止，簽發支票號碼及面額各為○○○○○○○○○號
     ，三百萬元、○○○○○○○○○號，二百五十萬元、○
     ○○○○○○○○號，三百萬元、○○○○○○○○○號
     ，三十萬元、○○○○○○○○○號，七百萬元、○○○
     ○○○○○○號，二百五十萬元、○○○○○○○○○號
     ，一百四十萬元及○○○○○○○○○號，五百萬元，合
     計二千四百七十萬元之支票八紙，經被告沈國民收受後，
     存入歐江設於華南商業銀行○○分行○○○○○○○○
     ○○○○號上揭帳戶兌領使用，分據被告沈國民、張輝盛
     供明在卷。前揭款項交付原因本不一。公訴人認係張輝盛
     經營之○○公司標得○○工程承作交付沈國民之賄款。然
     為被告沈國民、張輝盛所否認，雖均陳稱：前開八張支票
     係張輝盛向沈國民胞弟沈國發、沈國賢簽賭六合彩所輸的
     賭金。被告沈國民並稱：因張輝盛曾欠沈國發、沈國賢簽
     賭金，沈國發、沈國賢拒絕再讓張輝盛簽賭，沈國民乃代
     為擔保，讓張輝盛可以先行簽賭，如賭輸，先由沈國發、
     沈國賢在其二人與沈國民共同集資而成之基金內，自屬於
     沈國民之部分扣掉張輝盛所輸之簽賭金額，再由張輝盛簽
     發上開支票，交付沈國賢，沈國賢再轉交沈國民存入歐
     江帳戶云云。然查：
     (1)沈國民就其所謂與沈國發、沈國賢兄弟之共同基金之存
       放帳戶、基金數額，均稱：不知道等語（見原審卷第三
       宗第四０頁）。則被告沈國民所辯，張輝盛欠沈國發、
       沈國賢簽賭金，由沈國民與沈國發、沈國賢共同集資而
       成之基金內，自屬於沈國民之部分扣掉張輝盛所輸之簽
       賭金額，已屬無據。
     (2)沈國賢原審審理證稱：前述張輝盛所簽發，嗣存入歐
       江帳戶之八張支票，係伊向張輝盛收取之賭債，收取後
       交給沈國民，因為伊與沈國民之資金都放在方世輝帳戶
       內，張輝盛簽賭後有積欠賭債，伊不讓張輝盛再簽賭，
       是沈國民答應讓張輝盛簽，而沈國民有錢在方世輝華南
       銀行帳戶內，可以先扣張輝盛簽賭之賭資，所以扣除後
       ，向張輝盛收取之前開八張支票要交給沈國民，該八張
       支票是張輝盛一次開的，所以印象很深。伊無法指出方
       世輝帳戶內何筆支出或存入款係沈國民代張輝盛支付簽
       賭金之款項，伊兄弟間僅有一個基金，存在方世輝帳戶
       內。張輝盛前有簽賭金額二千一百四十七萬六千元支票
       （發票人張輝盛，發票日八十五年三月二十七日，票號
       ○○○○○○○號存入方世輝華南銀行帳戶；見原審卷
       第一宗第一九七頁、一九九至二００頁），清償以前累
       積之賭債等語（見原審卷第一七一頁、一七五頁、一八
       二頁）。被告張輝盛則供稱：前述八張支票並非一次開
       給沈國賢，應該是一張支票一次，總共是八次（見原審
       卷第三宗第一八七頁）。另於原審九十三年六月二十五
       日審理中詰問時，以證人身分證稱：自八十四年間開始
       向沈國賢簽賭六合彩，八十四年七月間起至八十五年七
       月間止，簽賭六合彩輸、贏之金額是以伊本人及方世輝
       在華南銀行○○分行之帳戶匯款。八十五年三月二十七
       日有簽發一張金額二千一百四十七萬六千元之支票交付
       沈國賢清償之前累欠之賭資。八十五年十一月五日至八
       十六年二月十日間亦有簽發共十三張支票交予沈國賢清
       償簽賭六合彩所欠賭資，為何從八十四年七月四日至八
       十六年二月十日間，只有八十五年三月二十八日至八十
       五年七月三十日之八張支票存入歐江帳戶伊不知道。
       亦不知沈國民、沈國發為何要將伊簽發之八張支票交給
       沈國民。大約在八十五年九月、十月間，伊之支票退票
       ，沈國賢、沈國發兄弟才不讓伊繼續簽賭，八十五年九
       月以前，沈國發、沈國賢只是叫伊簽少一點，沒有說不
       讓伊簽賭等語（見原審卷第三宗第五０頁至五四頁、第
       六三頁）。就證人沈國賢證述與被告張輝盛之供述以觀
       ，渠間確有簽賭六合彩之事實。惟賭金係以方世輝設在
       華南銀行之帳戶進出，而與前揭歐江設於華南商業銀
       行○○分行○○○○○○○○○○○○號帳戶無涉。張
       輝盛固曾因簽賭，積欠沈國賢賭債，惟至八十五年三月
       二十七日，業已簽發上開金額二千一百四十七萬六千元
       支票清償完畢，此部分是可認定。再張輝盛簽發上開二
       千四百七十萬元，經被告沈國民收受後，存入歐江設
       於華南銀行○○分行○○○○○○○○○○○○號帳戶
       兌領使用之支票八紙，沈國賢與張輝盛就係分幾次交付
       ，所述情節已有不符。況被告張輝盛亦不知道沈國民所
       稱自伊兄弟共同基金內先扣款幫伊清償賭債一事。是可
       認張輝盛簽發金額共二千四百七十萬元，經沈國民收受
       存入歐江華南銀行○○分行帳戶之支票八紙，與張輝
       盛、沈國賢間賭博情事無涉。張輝盛之辯護人聲請傳訊
       沈國賢、沈國發，因他們己於原審證述明確，無再傳訊
       必要，併此明。
     (3)沈國發於原審證稱：張輝盛何時向伊簽賭六合彩？何時
       開始欠債？均忘記了。張輝盛簽賭六合彩如未簽中，如
       何支付賭資伊不瞭解；若張輝盛有欠賭資，還讓他繼續
       簽賭  的原因，是因為沈國民答應，答應的具體內容只
       是說：「讓他拼拼看」；張輝盛有無交付八張支票給沈
       國民，伊不知道。伊與沈國民等兄弟若要經營事業，大
       家會集資，資金都放在方世輝帳戶內等語（見原審卷第
       三宗第一五七頁至一六四頁）。證人方世輝原審證稱：
       伊在華南銀行之帳戶借予四舅沈國賢作為賭債往來使用
       ，除了往來明細表之存、提款紀錄外，另無記帳。帳戶
       內的錢是有人簽六合彩匯進來的，沈國民並未使用該帳
       戶，未曾指示伊由該帳戶存提金錢，亦未曾自該帳戶匯
       款給沈國民等詞（見原審卷第三宗第一九四頁至二００
       頁）就證人沈國發、方世輝之證詞，益證沈國賢所為六
       合彩賭博係以方世輝華南銀行帳戶為之。且該帳戶內之
       資金未因沈國民而動用，亦即無沈國民兄弟共同基金代
       墊張輝盛賭博欠款情事，洵可認定。
     (4)沈國民在○○工程招標工程補充說明書，訂定契約綁標
       之方法，使廠商望之怯步，不敢參與該工程之標價，以
       確保張輝盛經營之○○營造公司承作。再沈國民於張輝
       盛簽發首期發票日為八十五年三月二十八日等之支票八
       張，旋借用歐江設於華南銀行○○分行○○○○００
       ○○○○○○號帳戶兌領支票使用，以避人查緝，自可
       認被告沈國民無端收受被告張輝盛二千四百七十萬元之
       金錢，係經辦○○工程舞弊之回扣，堪可認定。
   (十)公訴意旨以：被告沈國民洩露底價便利○○公司取得工程
     等語：惟查被告二人均否認被告沈國民有洩露底價，投標
     憑各人能力，張輝盛標得金額雖僅低於底價三十萬元，惟
     非可遽認此即因被告沈國民洩露底價所致，此部分尚無積
     極證據證明，自非可採。
   (十一)被告沈國民及其辯護人另辯以：沈國民收到張輝盛簽發交
     付之八張支票，係在工程是招標後一年，該八張支票，不
     可能是工程回扣，而且拿回扣，也不可能用支票。又在該
     八張支票兌現中間的八十五年六月二十五日，伊有付一百
     一十萬元給張輝盛，如果有拿回扣，如何能再給張輝盛一
     百一十萬元云云。然○○工程，招標工程補充說明書訂定
     ：「本工程合約付款辦法，甲方（指○○鎮公所）因本工
     程款，係由標租店舖及攤租金收入支付，故如因租金尚未
     收入，或收入尚不足以付部分工程款時，乙方（指得標廠
     商）不得請領，且不得異議。」，「本工程如因甲方無法
     支付工程部分款時，乙方不得要求停工，若乙方藉故停工
     ，則工期照計，倘逾期完工依工程合約第二十三條，每過
     期一天扣除工程總價千分之一。」。被告沈國民亦供陳，
     張輝盛標取工程時，工程款尚有不足，同前所述。○○工
     程前之不利承作廠商之約定，就承包商即被告張輝盛而言
     ，其給付工程對價之賄款，自亦已確認工程款籌足得以支
     付，方始交付，此方有對沈國民促其盡全力籌足工程款之
     效果，是八張支票於工程招標後一年，並不能阻卻賄款之
     認定。再該八張支票，係存入沈國民借自歐江之帳戶兌
     領，果歐江未供出帳戶使用人係沈國民，任憑檢調單位
     如何追查，均屬徒勞無功，亦不得以支票付款，即為非賄
     款之認定。又沈國民固曾交付一百一十萬元予張輝盛，此
     乃沈國民對張輝盛之支付，其間原因為何不一，但與張輝
     盛給付沈國民係屬賄款之情節有間，自不能因張輝盛給付
     沈國民賄款後，其間再有資金往來，遽以推斷非賄款給付
     之事實。
   (十二)張輝盛及其辯護人以：系爭八紙支票為被告張輝盛交付沈
     國民之賄款，則被告張輝盛既於八十四年八月起至八十五
     年三月二十七日已陸續領取工程款達一億四千五百四十三
     萬零三百四十七元，為何前均未見有交付賄款之情形，再
     苟係確為賄款，被告張輝盛至愚亦不可能逕開立自己名義
     之支票給付云云。惟：被告沈國民亦供陳，張輝盛標取工
     程時，工程款尚有不足，同前所述。○○工程前之不利承
     作廠商之約定，就承包商即被告張輝盛而言，其給付工程
     對價之賄款，自亦已確認工程款籌足得以支付，方始交付
     ，此方有對沈國民促其盡全力籌足工程款之效果，是張輝
     盛於八十四年八月起至八十五年三月二十七日，未經檢調
     單位查出交付賄款情事，但八張支票於工程招標後一年，
     並不能阻卻賄款之認定。再該八張支票，係存入沈國民借
     自歐江之帳戶兌領，果歐江未供出帳戶使用人係沈國
     民，任憑檢調單位如何追查，均屬勞無功，亦不得以支票
     付款，即為非賄款之認定，均同前述。另以：張輝盛向沈
     國賢、沈國發簽賭六合彩致有賭金往來，尚有未兌現之支
     票十三張可參，且因積欠賭金，而將與黃清彰共有之土地
     出讓與沈國賢、沈國發之事實，亦經證人辜玲莉、黃清彰
     、方世輝到庭結證屬實，並有協議書一紙可佐。此僅得證
     明張輝盛確有向沈國賢簽賭六合彩而為積欠，與是否交付
     賄款無涉，尚不得為不曾交付賄款之認定。
   (十三)綜上所述，被告沈國民擔任台南縣○○鎮鎮長，於八十四
     年間○○鎮公所辦理○○零售市場新建工程之土木建築工
     程招標，意圖藉經辦該公用工程收取回扣，以招標工程補
     充說明書訂定約綁標之方法，以確保張輝盛經營之○○營
     造公司承作，並從中收取回扣。張輝盛就該工程之招標，
     為符當時機關營繕工程及購置定製變賣財物稽察條例，凡
     營繕工程須有三家以上廠商之投標方得開標之規定，透過
     陳伯溫之協助，由陳伯溫代為出面取得三家廠商並代籌押
     標金順利以最高利潤得標，並在確實可得收取工程款後，
     交付賄款二千四百七十萬元予沈國民收受之事實，至臻明
     確。被告沈國民、張輝盛所辯，係屬事後卸責之詞，均不
     足採信。被告二人之犯行，洵可認定，應依法論科。
二、按「所謂「回扣」與「賄賂」，雖均屬對公務員之不法原因
    給付，但兩者之含義尚有不同。前者係指公務員就應付給之
    建築材料費或工程價款，向對方要約，提取一定比率或扣取
    其中一部分，圖為自己不法之所有而言；後者係指對於公務
    員之職務行為或違背職務行為，所給付具有一定對價關係之
    金錢或可以金錢計算之財物等不法報酬而言。」（最高法院
    91年台上字第1048號參照），被告張輝盛所付予被告沈國民
    之二千四百萬元既係工程款領取後才交付，金額又與工程款
    十分之一相當，應為回扣，而非賄賂。核被告沈國民所為，
    係犯貪污治罪條例第四條第一項第三款經辦公共工程舞弊，
    收取回扣罪及洗錢防治法第九條第一款之罪，被告沈國民行
    為後，貪污治罪條例已於八十五年十月二十三日、九十二年
    二月六日分別修正公布，依舊法即被告行為時法第四條第一
    項第三款、經辦公共工程收取回扣者，處無期徒刑或十年以
    上有期徒刑，得併科新台幣三百萬元以下罰金；八十五年十
    月二十三日公布之中間時法及九十二年二月六日公布之裁判
    時法第四條第一項第三款經辦公共工程收取回扣者，處無期
    徒刑或十年以上有期徒刑，得併科新台幣一億元以下罰金；
    比較結果，以行為時之舊法有利於被告，應適用舊法即被告
    行為時法之法律裁判。被告沈國民收受賄款支票八張係接續
    之行為，論以單純一罪。被告沈國民所犯貪污治罪條例第四
    條第一項第三款，經辦公共工程收取回扣罪及洗錢防治法第
    九條第一款之罪，有方法結果牽連關係，應從一重之貪污治
    罪條例第四條第一項第三款收取回扣罪處斷。
三、公訴意旨另以：被告張輝盛犯貪污治罪條例第十一條第一項
    關於違背職務之行為，交付賄賂罪等語。惟查「貪污治罪條
    例第十條第一項、第二項固規定：「犯第四條至第六條之罪
    者，其所得財物應予追繳，並依其情節分別沒收或發還被害
    人；前項財物之全部或一部無法追繳時，應追徵其價額，或
    以其財產抵償之」。然公務員經辦公用工程，收取回扣罪，
    其交付回扣之人縱係對公務員職務上之行為為之，不成立交
    付回扣罪，但此種玷辱公務員應公正廉潔執行職務之違背公
    序良俗行為，自不在法律保護範圍之內，倘猶認其屬被害人
    ，豈非變相鼓勵貪污？自與制定貪污治罪條例旨在嚴懲貪污
    ，澄清吏治之立法本旨有違。是以對公務員經辦公用工程，
    交付回扣之人，不能認屬被害人，其所交付之回扣應予沒收
    ，不得發還之，此為當然之解釋。原判決論處被告依據法令
    從事公務之人員，經辦公用工程，收取回扣罪。並諭知將「
    所得財物六萬八千五百六十七元予以追繳，如全部或一部無
    法追繳時，以其財產抵償之」。既已引用貪污治罪條例第十
    條第一項、第二項之規定，雖漏未為沒收之諭知，但從原判
    決之文義或內容觀之，其交付回扣之人，無論係林○松、張
    ○雪或欣○公司均非屬被害人，自不得為發還被害人之諭知
    ，其理至明。」（最高法院93年台上字第5421號參照），故
    被告張輝盛之行為，尚無明文處罰，被告行為不罰，應為無
    罪論知。
四、原審予以論罪科刑，固非無見，惟查：(一)被告沈國民未洩露
    底價。(二)被告沈國民另犯洗錢防治法第九條第一款之罪，原
    漏未審酌。(三)被告沈國民未犯貪污治罪條例第四條第一項第
    五款對於違背職務之行為，收受賄賂罪及刑法第一百三十二
    條第一項洩漏國防以外秘密罪。僅成立前述收取回扣罪，從
    而被告張輝盛交付回扣亦非犯貪污治罪條例第十一條第一項
    關於違背職務之行為，交付賄賂罪。被告沈國民對此部分上
    訴意旨，否認犯罪指摘原判決不當，雖無足取，惟原判決就
    此部分既有可議，自無可維持，應予撤銷改判，爰審酌被告
    沈國民為民選鎮長，為地方公務員，經辦公共工程收取回扣
    ，金額高達二千四百七十萬元，敗壞官箴，官箴敗壞，犯罪
    情節非輕，及被告沈國民之犯罪動機、目的、手段及犯後否
    認犯行等一切情狀，量處被告沈國民有期徒刑拾伍年，褫奪
    公權伍年；被告沈國民所得財物貳仟肆佰柒拾萬元（公訴人
    誤繕為應沒收二千九百七十萬元）應予追繳沒收，如全部或
    一部無法追繳時，以其財產抵償之。被告張輝盛上訴有理由
    ，應由本院撤銷原判決，改判無罪。
貳、不另為無罪諭知部分：
一、公訴意旨另以：被告沈國民復基於前開利用經辦公用工程機
    會向廠商收受回扣之概括犯意，於擔任○○鎮長之八十六年
    至八十八年間，與包商○○土木包工業負責人楊榮蘭及其同
    居人江耀輝勾結（楊榮蘭、江耀輝均判決無罪確定），明知
    總工程款五百萬元以下（八十八年五月二十七日政府採購法
    施行後改二百萬元以下）之工程發包，依當時「機關營繕工
    程及購置定製變賣財物稽察條例」第六條及「台灣省各機關
    營繕工程投標須知」第十六條之規定，應經確實比價程序，
    其等竟為求○○土木包工業能在無競價或無競標之情形下，
    以接近底價承攬牟取更高利潤，乃由楊榮蘭、江耀輝分別向
    謝國聰為負責人之○○土木包工業、楊上化為負責人之○○
    土木包工業、張坤成為負責人之○○土木包工業、鄭金發為
    負責人之○○營造有限公司及施順安為負責人之○○營造有
    限公司等商號及公司借取牌照，預謀由其等擔任○○土木包
    工業之陪標廠商，再連同○○土木包工業之牌照，一併交予
    沈國民授權之當時○○鎮公所不知情之總務王木珍、鄭四寶
    （八十八年七月以後接任）指定參與比價，於○○鎮公所五
    百萬元以下小額工程招標之際，由前揭特定工程廠商名單中
    任選二家，搭配○○土木包工業進行比價，由於前揭指定廠
    商均為梁楊榮蘭所有或由其借牌參與，故均由楊榮蘭自行決
    定參與廠商之投標價格，並由其自行填寫標單，或指示借牌
    之商號或公司人員依其所定之價格填寫標單，致使在虛偽不
    實之比價下，均由○○土木包工業以接近底價之金額得標而
    順利取得如附表所述之工程，楊榮蘭、江耀輝為給付沈國民
    索取之回扣，遂於八十七年元月二十一日由江耀輝向戶籍所
    在之彰化縣永靖鄉農會借款五百萬元，匯入○○土木包工業
    設於○○鎮農會之○○○○○○○○○○○○○○號帳戶，
    再提領全額現金五百萬元交予沈國民收受，沈國民為隱匿不
    法所得，復指示歐江將該筆現金存入歐江前揭洗錢帳戶
    ，再領出現金或轉帳交予沈國民花用。因認被告沈沈國民涉
    犯貪污治罪條例第四條第一項第三款經辦公用工程收取回扣
    罪、洗錢防制法第九條第一項之洗錢罪云云。
二、本件公訴人認被告沈國民涉有右揭罪嫌，無非以被告沈國民
    、共犯楊榮蘭、江耀輝之供述及證人王木珍、施順安、鄭金
    發、楊上化、謝國聰、王金旺、張坤成、歐江證述等人之
    供述證據；暨○○土木工程承攬工程二十六件卷證資料及工
    程開標紀錄相關文件、郵政匯票、匯款申請單。江耀輝設於
    彰化縣永靖鄉農會○○○○○○○號帳戶，於八十六年一月
    一日至八十七年十二月三十一日往來明細。法務部調查局測
    謊報告書等物證、書證為論據。訊據被告沈國民，辯稱：伊
    確實有向江耀輝拿五百萬元，那是借款，因為伊在第二任選
    舉鎮長時，經費不夠，而跟江耀輝借的。江耀輝及楊榮蘭確
    實在伊鎮長任內，有承作附表所示工程，但伊不知道是否有
    圍標情事。而伊向江耀輝借款五百萬元時，他承作工程的金
    額為一千零二十萬左右，不可能有索取五百萬元的回扣情事
    等語。
三、經查：
    (一)被告沈國民於擔任○○鎮鎮長期間，同案被告江耀輝與楊
      榮蘭所經營之○○土木包工業，曾承作○○鎮公所附表所
      示之工程。被告沈國民於擔任鎮長期間，曾收受江耀輝於
      八十七年一月二十一日向彰化縣永靖鄉農會借款五百萬元
      ，存入華南銀行○○分行歐江帳號○○○○○○○○○
      ○○○之帳戶內，而歐江前揭帳戶係沈國民於八十五年
      三月二十八日起借用之事實，固分據沈國民、及共犯江耀
      輝、楊榮蘭供承在卷。核與證人歐江證述情節相符。並
      有○○土木工程承攬工程二十六件卷證資料及工程開標紀
      錄相關文件（見原審證物卷第四二頁至二三九頁）、彰化
      縣永靖鄉農會九十三年三月三日永鄉農信字第四五０號函
      送資料一份（見原審卷第一宗第八八頁至九七頁）、華南
      商業銀行○○分行九十三年四月七日九三華麻字第五八號
      函送歐江前述帳號往來明細可參（見原審卷第二宗第五
      九頁至六五頁）可參。被告沈國民上開供述，自可認為真
      實。
    (二)被告沈國民自八十三年三月一日起至九十一年二月二十八
      日止，擔任○○縣○○鎮第十二屆、第十三屆鎮長，業經
      被告沈國民供明在卷。而○○鎮第十三屆鎮長，業經被告
      沈國民供明在卷。而○○鎮第十三屆鎮長競選期間，自八
      十七年一月十一日起至八十七年一月二十三日止，復有○
      ○鎮公所九十三年三月二十五日所政字第○○○○○○○
      ○○一號復甚明（見原審卷第一宗第二三四頁）。而江耀
      輝交付沈國民之五百萬元之資金來源，係沈國民競選○○
      鎮長期間之八十七年一月二十一日向彰化縣永靖鄉農會貸
      款取得，並有該農會前揭永鄉農信字第四五０號函送資料
      可佐（見原審卷第一宗第九０頁、九五頁）。證人歐江
      證稱：沈國民競選連任期間，江耀輝拿給沈國民五百萬元
      ，當時伊在競選總部的車上，沈國民及江耀輝在車邊講話
      ，不知道他們講什麼，後來沈國民上車，將錢交伊拿去存
      入伊的帳戶內等語（見原審卷第三宗第二五六頁）。則沈
      國民果欲向江耀輝索取工程賄款，本應秘密為之，避恐他
      人知悉，以免自暴犯行，豈有不避嫌，要江耀輝將款項拿
      到人多口雜之競選總部或附近之處交付之理。則被告江耀
      輝所辯，該五百萬元係沈國民競選○○鎮長連任，欠缺經
      費而向伊借之詞，尚非全然無據。又華南商業銀行○○分
      行歐江名義申請之○○○○○○○○○○○○號帳號，
      自八十五年三月二十八日起，即由被告沈國民非屬正途使
      用，固如前述。然被告沈國民借款五百萬元既係供選舉經
      費之用，而選舉經費花用不訾，有正當使用原因者，亦有
      不法使用者，惟無論合法或不合法使用，均防對手或他人
      知悉，致尚不得以所借五百萬元存入借用之歐江帳戶，
      即為賄款之推論。亦不得為被告沈國民有掩飾或隱匿因自
      己重大犯罪所得財物為之洗錢之認定。
    (三)如原判決附表所示由中被告江耀輝八十七年一月二十一日
      貸得五百萬元交付沈國民時，其承作之工程僅計有安東里
      排水溝工程、埤頭里道路及排水改善、巷口里慶安宮廟庭
      廣場興建簡易運動場工程、寮里道路施設檔土牆及舖設
      柏油路面工程、小埤埤頭大山等里六米及八米寬都市計劃
      道路暨000000道路工程等五件工程，該工程款合計為一千
      零二十萬四千五百元，該工款項既僅一千零二十萬四千五
      百元，自無支付五百萬元賄款之理。除上五件工程外，餘
      之工程均係在沈國民競選鎮長連任之後，該時沈國民競選
      鎮長能否連任，尚屬未知之事，且工程程項來源，亦非○
      ○鎮公所全部自有財源，尚須他機關補助，是否有工程可
      施作，亦屬不知，更難認江耀輝交五百萬元予沈國民之事
      與工程有關。是江耀輝交付沈國民之五百萬元，顯非承作
      上揭工程之對價。被告沈國民既無因工程對價收取回扣，
      則亦不得僅以楊榮蘭所經營之○○土木包工業，標取○○
      鎮公所附表所示之工程接近底價，進而推論沈國民有洩漏
      底價予江耀輝與楊榮蘭所經營之○○土木包業情事。
    (四)被告沈國民經法務部調查局就：其未洩漏底價給○○土木
      包業楊榮蘭、未向○○土木包業拿錢。測謊結果呈情緒波
      動反應，研判有說謊，固有法務部調查局九十二年五月十
      九日調科南字第○○○○○○○○○○○號測謊報告書可
      參。然測謊鑑定，係依一般人若下意識刻意隱瞞事實真相
      時，會產生微妙之心理變化，例如：憂慮、緊張、恐懼、
      不安等現象，而因身體內部之心理變化，身體外部之生理
      狀況亦隨之變化，例如：呼吸急促、血液循環加速、心跳
      加快、聲音降低、大量流汗等異常現象，惟表現在外之生
      理變化，往往不易由肉眼觀察，乃由測謊員對受測者提問
      與待證事實相關之問題，藉由科學儀器（測謊機）紀錄受
      測者對各個質問所產生細微之生理變化，加以分析受測者
      是否下意識刻意隱瞞事實真相，並判定其供述是否真實；
      測謊機本身並不能直接對受測者之供述產生正確與否之訊
      號，而係測謊員依其專業之學識及經驗，就測謊紀錄，予
      以客觀之分析解讀。而受法院囑託測謊機關所為檢查結果
      之書面報告，形式上若符合測謊基本程式要件，包括：(1)
      經受測人同意配合，並已告知得拒絕受測，以減輕受測者
      不必要之壓力。(2)測謊員須經良好之專業訓練與相當之經
      驗。(3)測謊儀器品質良好且運作正常。(4)受測人身心及意
      識狀態正常。(5)測謊環境良好，無不當之外力干擾等要件
      ，始應認有證據能力。惟測謊檢查之受測者可能因人格特
      性或對於測謊質問之問題無法真正瞭解，致出現不應有之
      情緒波動反應，故依上述目前科技儀器測謊之結果，實難
      認可到百分之百之準確性。執此，受測者否認犯罪之供述
      呈現不實之情緒波動反應，實不得採為有罪判決之唯一證
      據，惟若受測者否認犯罪之供述並無不實之情緒波動反應
      ，又無其他積極證據證明其被訴之犯罪事實，自得採為有
      利於受測者之認定，此有最高法院九十二年度台上字第二
      二八二號判決意旨可資參照。本件並無該五百萬元為工程
      回扣之積極證據，則該鑑定報告不得採為不利被告之證明
      。
五、綜上所述，本件此部分尚不足以證明被告沈國民確有公訴人
    所指犯貪污治罪條例第四條第一項第三款經辦公用工程收取
    回扣及洗錢防治法第九條第一項洗錢罪嫌，被告沈國民此部
    分犯罪尚屬不能證明，四公訴人認與前揭有罪部分，有牽連
    犯、連續犯等裁判上一罪之關係，爰不另為無罪之諭知。
據上論結，應依刑事訴訟法第三百六十九條第一項前段、第三百
六十四條、第三百零一條、第二百九十九條第一項前段、八十一
年七月十七日修正之貪污治罪條例第二條前段、第四條第一項第
三款、第十條第一項、第二項、第十七條、洗錢防治法第九條第
一項，刑法第二條第一項後段、第五十五條、第三十七條第二項
，判決如主文。
本案經檢察官吳萃芳到庭執行職務。
中    華    民    國    94    年    8     月    10    日
                  刑事第三庭    審判長法  官  陳義仲
                                      法  官  宋明蒼
                                      法  官  楊子莊
以上正本證明與原本無異。
如不服本判決，應於收受本判決後十日內向本院提出上訴書狀。
其未敘述上訴理由者並得於提起上訴後十日內向本院補提理由書
狀（均須按他造當事人之人數附繕本）「切勿逕送上級法院」。
                                      書記官  王全龍
中    華    民    國    94    年    8     月    12    日
附錄法條： 
修正前貪污治罪條例第四條：                               
有下列行為之一者，處無期徒刑或十年以上有期徒刑，得併科新
臺幣三百萬元以下罰金：
一、竊取或侵占公用或公有器材、財物者。                   
二、藉勢或藉端勒索、勒徵、強占或強募財物者。             
三、建築或經辦公用工程或購辦公用器材、物品，浮報價額、數
    量，收取回扣或有其他舞弊情事者。